臺灣臺北地方法院民事判決　　　　　　　　93年度金字第14號
　原　　　告　復華證券金融股份有限公司
　法定代理人　丙○○
　訴訟代理人　丁○○
　　　　　　　戊○○
　　　　　　　乙○○
　被　　　告　甲○○
　訴訟代理人　黃秀蘭律師
　複　代理人　陳超凡律師
上述當事人間返還融資借貸款事件，本院於民國九十四年六月九
日辯論終結，判決如下：
    主  文
原告之訴駁回。
訴訟費用由原告負擔。
        事  實  及  理  由
壹、原告主張：（一至三、五均見審理卷(二)第九二至九七頁，四
    見同卷第九一頁）
  一被告於民國（下同）八十七年六月二日向原告申請開設第00
    0-0-00000號信用交易帳戶（下稱：本件信用交易帳戶），
    同時訂立融資融券契約，並自八十七年六月四起至同年十月
    二十日，先後多次向原告融資買進「桂宏」股票共計二千四
    百零七張（每張一千股），並以上述股票做為擔保，合計向
    被告原告融資借款新台幣（以下同）五百九十五萬五千元未
    還，並積欠附表所示利息。雙方成立融資借款關係：
    (1)按現行信用交易制度，投資人欲開立信用帳戶從事有價證
      券信用交易之前提，應於證券商開立委託買賣證券受託契
      約（即普通交易帳戶）一定期間後，且委託買賣成交達一
      定金額，並經該證券商介紹，填妥申請書表暨備齊證明文
      件，始可向原告申請開立信用交易帳戶，原告公司融資融
      券業務操作辦法第七條第一項亦定有明文。經查，被告於
      訴外人大元證券股份有限公司三重分公司（下稱：大元三
      重分公司現為康和證券股份有限公司）開立受託買賣有價
      證券帳戶，此有康和證券股份有限公司九十三年八月十三
      日康證九三字第六七七號函可稽，故被告合於申設信用交
      易帳戶之資格。
    (2)被告雖否認曾向原告申請本件信用交易帳戶，惟依證人周
      秀玲之證詞，被告係按正常程序開戶，且買賣股票交易皆
      很正常，帳戶內之股票亦是被告本人打電話下單。另依證
      人林曉琪之證詞，按照規定（銀行）開戶需要本人來辦理
      ，並攜帶身分證由其核對，而被告之銀行帳戶係由其依規
      定承辦開戶事宜。故，被告辯稱普通交易帳戶、本件信用
      交易帳戶及銀行交割帳戶皆係由第三人所盜開，應屬卸責
      之詞，實不足採。
  二本件信用交易帳戶如非被告本人使用，並購買「桂宏」股票
    ，亦係被告授權他人使用：
    (1)依聯邦商業銀行三重分行九十四年三月十六日函所提供被
      告匯入匯款明細資料（下稱：匯款明細），雖有多筆係第
      三人匯入，但本件信用交易帳戶係被告自行使用或授權第
      三人使用，純屬被告與第三人間之內部關係，豈可據以主
      張被告之信用交易帳戶係第三人所用，被告無庸負責。退
      萬步言，前述「桂宏」股票成交後，該股票之買賣價金及
      股票皆置於本件信用交易帳戶內，屬被告得任意使用之狀
      態，倘非被告自己使用該帳戶買進，即為被告同意第三人
      使用帳戶，相關投資風險自應由其負擔。
    (2)不論匯款明細所載匯款人為何，均不影響本件信用交易帳
      戶內股票之買賣。且匯款明細尚有被告本人自匯之註記，
      斷無第三人以自有資金用卻以被告名義匯款之可能，否則
      將無法區分資金之自有性。被告辯稱匯款非其本人所匯，
      係遭人冒名所為，應由被告舉證證明。被告僅以匯款傳票
      上填寫字跡非其所為，仍不足證明遭人冒名匯款；蓋匯款
      單據上皆載有被告身分證號碼，倘非被告親自為之，亦必
      有授權他人為之。即使被告辯稱係謝裕民員工直接以被告
      名義匯款，惟被告亦未證明此情。
  三本件信用交易帳戶內「桂宏」股票係被告所買進：
    (1)對照原告所提出融資歷史分戶帳，匯款明細中流水號2、4
      、8、12、13、14、19等款項日期，係買進「桂宏」及「
      中鋼構」等股票之日期，可見前揭買進股票之資金確由被
      告所匯入。證人謝裕民雖曾證稱本件信用交易帳戶資金係
      由其調度進去的，惟並未提供相關證據，且被告為證人小
      舅子配偶，證詞證明力尚有疑慮。
    (2)授權或委任僅須以意思表示即可，不以書面為必要。綜觀
      一切事實及證據，顯知被告同意或授權第三人使用本件信
      用交易帳戶。縱本件信用交易帳戶並非被告一人所用，而
      有供第三人使用之情事，仍屬被告與第三人間內部約定，
      對於融資融券契約並不生影響，被告仍應負清償責任。
    (3)即便如被告所稱所有交易往來均與其無關，惟被告既為各
      筆股票交易名義上當事人，於每年所得稅申報期間，各該
      上市公司關於股票股利等應申報之相關資料，均會送交被
      告，被告自應知悉前述股票交易，被告未對前開交易異議
      ，且本件信用交易帳戶仍繼續從事融資融券交易，自應認
      被告已知他人使用本件信用交易帳戶卻不為反對之表示，
      仍應負擔民法第一百六十九條表見代理之責。
    (4)被告雖以第三人郭金河、郭明雪之類似案件判決書證明本
      件信用交易帳戶為謝裕民所盜開及盜買云云；果如其言，
      被告理應異議以免除自身責任，故被告所辯不足採信。
  四國泰世華成功分行所附開戶資料影本與本件開戶資料影本相
    符，遠東銀行永康分行款項雖是轉帳，但第三人沒有必要以
    被告名義去匯款，否則無法區分金錢之來源。
  五基於借款返還請求權而聲明：
    (1)被告應給付原告五百九十五萬五千元整，及自附表所示日
      期起至清償日止，按附表所示利率計算之利息，及按上開
      利率百分之十計算之違約金。
    (2)訴訟費用由被告負擔。
貳、被告答辯：（一見審理卷(一)第一二至一四頁，二見審理卷
    (二)第三０頁，三見同卷第八五、九一頁及三一頁，四見審理
    卷(一)第一二頁）
  一查被告甲○○為單純之家庭主婦，生活單純嚴謹，殊無可能
    在欠缺自有資金之狀況下，向證券金融公司借款融資買賣股
    票，詎原告竟依偽造之融資融券契約書訴請被告清償融資款
    伍佰玖拾伍萬伍仟元，顯無理由：
    (1)被告原居住於台北市，絕無必要捨近求遠前往台北縣三重
      市之原告代理人大元三重分公司進行股票投資。且被告早
      在八十七年八月間即舉家搬遷至台南縣永康市居住，不可
      能仍在台北縣三重市投資買賣股票。又被告未曾在大元三
      重分公司開立一般股票交易帳戶，更不曾在該券商相關銀
      行開立帳戶，絕未於八十七年六月二日在該大元三重分公
      司簽署本件開立證券信用交易帳戶申請表及融資融券契約
      書，故此等文件簽章均與被告不符，通訊地址亦非被告居
      所或上班處所。
    (2)原告提出大元三重分公司客戶交易明細表，記載被告分別
      於八十九年四月廿八日至八月卅一日買進桂宏公司股票，
      惟查被告並無此等股票顏易，也從未收到對帳單及融資追
      繳令。融資追繳令收件人地址記載「台北市○○○路○段
      一二○號九樓之五」亦與被告無關，原告應說明何人收取
      信件。
    (3)按「委託人為自然人者，申請開立信用帳戶時，應『親持
      國民身分證正本，當場簽具信用帳戶申請書及融資融券契
      約書』，並檢附印鑑卡或簽名樣式卡，所得及財產證明與
      交易紀錄。」台灣證券交易所股份有限公司證券商辦理有
      價證券買賣融資融券業務操作辦法第十一條第一項定有明
      文。但是原告所提開戶申請表、融資融券契約書等資料文
      件，皆非被告本人開立，更非被告本人簽名蓋章，顯係遭
      人偽造。被告之夫郭金河及郭金河之姐郭明雪均有與相似
      訴訟，業經鈞院九十年重訴字第二八四八號暨九十一年訴
      字第一二四號民事判決確定，可供參考。
  二證券公司承辦員周秀玲及銀行承辦員林曉琪雖均證稱渠等按
    照公司規定辦理開戶等程序，但對於被告有無本人親自到場
    辦理開戶則略稱其非融資開戶承辦人或時間已久，不太記得
    等語。無法由彼等證言查知本件信用交易帳戶是否確為被告
    本人所開立。證人謝裕明則證稱相關交易帳戶等係擅自開戶
    為特定股票護盤，相關資金亦係由其調度支應，被告均不知
    情云云。且本件信用交易帳戶開戶資料、聯邦銀行開戶資料
    與被告本人之筆跡簽名，經法務部調查局鑑定與被告筆劃特
    徵不同，足徵被告並未開戶、簽約，被告完全不知
    本件情由。
  三原告復依聯邦銀行三重分行九十四年三月十六日函文所附資
    料，主張被告知悉本件股票交易買賣，不得免責云云。惟查
    (1)遠東商銀永康分行九十四年五月十三日函文檢附八十七年
      十月三十日匯款傳票經被告檢視後，該匯款並非被告所為
      ，被告並不知此事，其上填寫字跡非被告所為，係遭人冒
      名所為。且被告遲至九十年二月九日始於遠東商銀永康分
      行開立支票存款帳戶，晚於八十七年十月三十日匯款二年
      四個月，自與本件無關。
    (2)次查國泰世華銀行台南分行九十四年五月十一日函文所附
      傳票資料，經被告檢視後亦非被告所為，被告亦不知有此
      匯款情事，亦係遭人冒名所為。
    (3)被告當時在遠東商銀沒有開戶，不可能在該行轉帳匯款，
      顯然是第三人轉帳匯款。被告在世華成功分行的開戶身分
      證影本有三個選舉章，但原告所提開戶身分證影本只有一
      個選舉章，二者既然都在八十七年開戶，卻不相同，可見
      係他人先前取得原告身分證影本在原告處開戶。
    (4)聯邦銀行三重分行所提供明細資料所載匯款人「自匯」或
      「本人」部份雖有傳票證明係以「甲○○」名義自僑銀永
      康分行等處匯入，但各筆金額多達數百萬元，被告當時未
      在該等銀行開戶，顯見係他人冒名匯款。
  四並聲明：(1)駁回原告之訴。(2)訴訟費用由原告負擔。(3)如受
    不利判決，請准供擔保免假執行。
、本院得心證理由：
  一雙方同意、不爭執事項：
    (1)八十七年六月二日，名為「甲○○」之人向原告申請開設
      第000-0-00000號信用交易帳戶（即本件信用交易帳戶）
      ，雙方同時訂立融資融券契約。（見支付命令聲請狀證物
      一）
    (2)開設本件信用交易帳戶後，自八十七年六月四起至同年十
      月二十日，分別向原告融資買進「桂宏」股票共計二千四
      百零七張（每張一千股），合計融資借款五百九十五萬五
      千元未還，並積欠附表所示利息、違約金。（見同一書狀
      證物二）
    (3)名為「甲○○」之人，早在八十七年二年月二十五日即在
      聯邦銀行三重分行開設存款帳戶（000000000000號），做
      為股款交割帳戶。上述「桂宏」股票買賣，股票買賣資金
      即存入該戶進行交割。（見審理卷(一)第七四至八０頁
      ─聯邦商業銀行三重分行九十三年八月十八日九十三聯三
      字第一六四號函附件）
    (4)被告於九十年二月九日，親自在遠東國際商業銀行永康分
      行開設第00000000號支票存款帳戶。（見審理卷(二)第六四
      、六五頁）
  二爭執要旨：
    (1)被告是否於八十七年六月二日向原告申請本件信用交易帳
      戶、並簽立融資融券契約？
    (2)被告是否於前述時間向原告融資買進「桂宏」股票？
  三開戶與簽約方面：
    原告主張上述「甲○○」名義之信用交易帳戶與融資融券契
    約均係被告申請開設、簽章。但被告否認此情，聲稱遭人冒
    名開戶。經調查：
    (1)按，當事人主張有利於己之事實者，就其事實有舉證之責
      任，民事訴訟法第二百七十七條定有明文。
    (2)原告固提出八十六年六月二日以「甲○○」名義所為開立
      信用交易帳戶申請表與融資融券契約書各一份為證（見支
      付命令聲請狀證一，編號Ａ），另有聯邦銀行三重分行八
      十七年二月二十五日「甲○○」開戶文件可佐（編號Ｂ）
      ；但被告提出八十六年六月二十七日領取護照筆跡（編號
      C1 ）、八十三年間信封（編號C2）、八十八年九至十月
      間寶仁幼稚園基本資料一份與幼兒觀察紀錄表三份之「甲
      ○○」簽名（編號C3至C6），辯稱開戶申請書與融資契約
      並非其所為。經送請法務部調查局鑑定，該局於九十三年
      十一月二十日四以調科貳字第093000470490號函答覆，Ａ
      、Ｂ類簽名特徵與Ｃ類簽名特徵不符（見審理卷(一)第一二
      三至一二四頁）。原告僅憑申請書與契約書有「甲○○」
      名義簽名，即推論係被告所為，即非可取。
    (3)再者，比對本件信用交易帳戶開戶申請表（支付命令聲請
      狀證一），所黏貼「甲○○」身分證影本背面僅有一處領
      取公職人員選票之戳記；然而八十七年十月二十九日以「
      甲○○」名義在世華聯合商業銀行（現為國泰世華商業銀
      行）成功分行所開設之存款帳戶，身分證影本背面竟有三
      處領用公職人員選票之戳記（見審理卷(二)第八一頁─但被
      告否認開設此帳戶）。二者既在同一年度所申辦，何以身
      分證背面選舉資料竟不相同（註：公職人員選舉均係在年
      底或年初所舉辦）？參酌證人謝裕民證稱在八十二年「桂
      宏」上市後就取得被告身分證，在八十七、八年間為了護
      盤，擅自刻被告印章開設本件信用交易帳戶、簽立融資契
      約，從好幾個帳戶調資金匯款過去等語（見審理卷(一)第一
      ０五至一０六頁）。足見被告辯稱開戶申請書與契約上簽
      名係他人偽造一節，確屬實情。
    (4)大元三重分公司員工周秀玲就開戶情形證稱是由第三人李
      孟芳審核資料，自己只做書面審核，李君現已離職；自己
      在八十八年七月即離職，對本件帳戶沒有什麼印象（見同
      卷第一０一至一０二頁）。周君既對本件開戶缺乏印象，
      其證詞尚不足做有利原告之推論。
    因此，原告所持證券帳戶申請書、融資融券契約既非被告簽
    名、用印，身分證影本又與另一銀行同一時期留存資料出入
    ，本院自無從採信原告此部分主張。
  四買賣股票方面：
    原告主張被告自八十七年六月四起至同年十月二十日向其融
    資買進「桂宏」股票，被告否認此情。經調查：
    (1)原告雖主張被告以聯邦銀行三重分行「甲○○」帳戶為股
      款交割帳戶。聯邦商業銀行三重分行並於九十三年八月十
      八日以九十三聯三字第一六四號函提供「甲○○」八十七
      年二月二十五日開戶與交易明細（見審理卷(一)第七四至八
      ０頁），但被告檢視後否認開設此帳戶。
    (2)將上述開戶資料送請法務部調查局鑑定筆跡（編號Ｂ），
      亦認定與被告平日「甲○○」書寫特徵不符（見法務部調
      查局九十三年十一月二十日四以調科貳字第093000470490
      號函─審理卷(一)第一二三至一二四頁）。是以開戶資料不
      足以證明被告親自申請此一帳戶。
    (3)聯邦銀行員工林曉琪固證稱按照規定要本人來辦理開戶，
      但對於被告第000000000000號銀行帳戶開戶經過不太有印
      象（見審理卷(一)第一三八至一三九頁）；是以林君亦不能
      確定被告本件開設銀行交割帳戶。
    (4)雙方分別請求查驗華僑商業銀行永康分行八十七年七月九
      日及同年月二十八日、遠東商業銀行永康分行八十七年九
      月十一日、世華銀行台南分行八十七年十月三十日匯款資
      料。相關銀行提供資料如下：
      華僑銀行永康分行於九十四年五月三十一以（９４）僑
        銀永營字第０９１號函提供八十七年七月九日及同年月
        二十八日匯款單據影本各一份（見審理卷(二)第八二至八
        四頁），惟匯款資料係打字製做，無從核對筆跡真偽。
      遠東國際商業銀行永康分行於九十四年五月十三日以（
        ９４）遠銀康字第三八號函檢附匯款申請書影本（見審
        理卷(二)第六二、六三頁），國泰世華商業銀行台南分行
        則於九十四年五月十一日以（９４）國世銀台南字第一
        三七號函檢附匯出匯款用紙影本一份（見同卷第六六、
        六七頁）；本院以肉眼比對二份匯款文件「甲○○」簽
        名即已不同，復與本件信用交易帳戶申請書、融資融券
        契約之「甲○○」筆跡不同，顯見上述文件並非林君所
        為。再者，遠東國際商業銀行匯款單註明係「轉帳」（
        見同卷第六三頁），如係被告本人匯款，儘可直接匯入
        聯邦銀行上述交割帳戶，何需先轉帳至遠東商銀？
      此外，國泰世華商業銀行成功分行於九十四年五月二十七
      日以（９４０國世成功字第００四三號函提供「甲○○」
      八十七年十月二十九日開戶資料，其「甲○○」身分證影
      本背面有三處領用公職人員選票之戳記（見審理卷(二)第八
      一頁），而八十七年六月二日開立本件信用交易帳戶時，
      「甲○○」身分證影本卻僅有一處領取選票戳記（按：公
      職人員選舉均係在年底或年初舉辦），顯見被告身分證遭
      人冒用。
    (5)至於上述遠東國際商業銀行、國泰世華商銀行所提供匯款
      資料雖記載甲○○之身分證號碼，但是林君既遭人冒用開
      戶，則該人填寫林君身分證號碼亦非難事。因此，上述匯
      款資料仍不足以證明被告開設、使用聯邦銀行第00000000
      0000號帳戶進行「桂宏」股票融資買賣。
    因此，原告未能證明被告融資買賣「桂宏」股票，其主張被
    告應返還融資借款，即非可採。
  五原告依據借款返還請求權提起本訴，請求被告給付五百九十
    五萬五千元整，及自依附表所示日期起至清償日止，按附表
    所示利率計算之利息，及按上開利率百分之十計算之違約金
    ，於法不合，應予駁回。
  六因本案事證已臻明確，雙方其餘主張陳述及所提之證據，均
    毋庸再予審酌，附此說明。
  七綜上所論，原告之訴為無理由，依民事訴訟法第七十八條，
    判決如主文。（一、二審訴訟費用係指法院所收取費用與登
    報費用，不含律師費等費用。）
中    華    民    國    94    年    6     月    16    日
                          民事第二庭法官    吳燁山
附表：
┌──┬───┬────┬───────┬─────────┬───┬──┐
│編號│股票別│張    數│  應補繳差價  │利  息  起  迄  日│年  息│備註│
│    │      │（仟股）│（新台幣：元）│                  │      │    │
├──┼───┼────┼───────┼─────────┼───┼──┤
│ １ │桂宏  │50      │131,000       │89.04.28～90.04.03│9.95％│    │
├──┼───┼────┼───────┼─────────┼───┼──┤
│    │      │        │              │90.04.04～90.06.05│9.45％│    │
├──┼───┼────┼───────┼─────────┼───┼──┤
│    │      │        │              │90.06.06～90.07.18│9.2 ％│    │
├──┼───┼────┼───────┼─────────┼───┼──┤
│    │      │        │              │90.07.19～90.09.23│8.68％│    │
├──┼───┼────┼───────┼─────────┼───┼──┤
│    │      │        │              │90.09.24～91.08.25│8.43％│    │
├──┼───┼────┼───────┼─────────┼───┼──┤
│    │      │        │              │91.08.26～91.11.10│7.43％│    │
├──┼───┼────┼───────┼─────────┼───┼──┤
│    │      │        │              │91.11.11～92.06.30│6.95％│    │
├──┼───┼────┼───────┼─────────┼───┼──┤
│    │      │        │              │92.07.01～清償日止│6.95％│    │
├──┼───┼────┼───────┼─────────┼───┼──┤
│ ２ │桂宏  │700     │1,735,000     │89.08.29～90.04.03│9.95％│    │
├──┼───┼────┼───────┼─────────┼───┼──┤
│    │      │        │              │90.04.04～90.06.05│9.45％│    │
├──┼───┼────┼───────┼─────────┼───┼──┤
│    │      │        │              │90.06.06～90.07.18│9.2 ％│    │
├──┼───┼────┼───────┼─────────┼───┼──┤
│    │      │        │              │90.07.19～90.09.23│8.68％│    │
├──┼───┼────┼───────┼─────────┼───┼──┤
│    │      │        │              │90.09.24～91.08.25│8.43％│    │
├──┼───┼────┼───────┼─────────┼───┼──┤
│    │      │        │              │91.08.26～91.11.10│7.43％│    │
├──┼───┼────┼───────┼─────────┼───┼──┤
│    │      │        │              │91.11.11～92.06.30│6.95％│    │
├──┼───┼────┼───────┼─────────┼───┼──┤
│    │      │        │              │92.07.01～清償日止│6.95％│    │
├──┼───┼────┼───────┼─────────┼───┼──┤
│ ３ │桂宏  │1,025   │2,530,000     │89.08.30～90.04.03│9.95％│    │
├──┼───┼────┼───────┼─────────┼───┼──┤
│    │      │        │              │90.04.04～90.06.05│9.45％│    │
├──┼───┼────┼───────┼─────────┼───┼──┤
│    │      │        │              │90.06.06～90.07.18│9.2 ％│    │
├──┼───┼────┼───────┼─────────┼───┼──┤
│    │      │        │              │90.07.19～90.09.23│8.68％│    │
├──┼───┼────┼───────┼─────────┼───┼──┤
│    │      │        │              │90.09.24～91.08.25│8.43％│    │
├──┼───┼────┼───────┼─────────┼───┼──┤
│    │      │        │              │91.08.26～91.11.10│7.43％│    │
├──┼───┼────┼───────┼─────────┼───┼──┤
│    │      │        │              │91.11.11～92.06.30│6.95％│    │
├──┼───┼────┼───────┼─────────┼───┼──┤
│    │      │        │              │92.07.01～清償日止│6.95％│    │
├──┼───┼────┼───────┼─────────┼───┼──┤
│ ４ │桂宏  │632     │1,559,000     │89.08.31～90.04.03│9.95％│    │
├──┼───┼────┼───────┼─────────┼───┼──┤
│    │      │        │              │90.04.04～90.06.05│9.45％│    │
├──┼───┼────┼───────┼─────────┼───┼──┤
│    │      │        │              │90.06.06～90.07.18│9.2 ％│    │
├──┼───┼────┼───────┼─────────┼───┼──┤
│    │      │        │              │90.07.19～90.09.23│8.68％│    │
├──┼───┼────┼───────┼─────────┼───┼──┤
│    │      │        │              │90.09.24～91.08.25│8.43％│    │
├──┼───┼────┼───────┼─────────┼───┼──┤
│    │      │        │              │91.08.26～91.11.10│7.43％│    │
├──┼───┼────┼───────┼─────────┼───┼──┤
│    │      │        │              │91.11.11～92.06.30│6.95％│    │
├──┼───┼────┼───────┼─────────┼───┼──┤
│    │      │        │              │92.07.01～清償日止│6.95％│    │
├──┼───┼────┼───────┼─────────┼───┼──┤
│總計│      │2,407   │5,955,000     │                  │      │    │
└──┴───┴────┴───────┴─────────┴───┴──┘
上為正本係照原本作成。
如對本判決不服，應於送達後廿日內，向本院提出上訴狀（應按
對方人數提出影本，免附郵票）。並按民事訴訟法第七十七條之
十六、之十三、台灣高等法院九十二年八月六日（九二）院田文
公字第０三０二八號函（逾十萬元之部分，均提高十分之一之裁
判費）繳納上訴費；計算公式可自司法院網站之「民事事件新制
徵收費用標準」閱覽、下載。
中    華    民    國    94    年    6     月    16    日
                                  書記官    柯月英
